臺灣高等法院臺中分院刑事判決　　　　　　　　　　九十一年度上訴字第三一七號
　　　上　訴　人
　　　即　被　告　丁○○
　　　輔　佐　人　戊○○
　　　選任辯護人　鞠金蕾
右上訴人因強盜等案件，不服臺灣彰化地方法院九十年度訴字第一四五六號中華民國
九十一年一月十日第一審判決（起訴案號：臺灣彰化地方法院檢察署九十年度偵字第
六五六二號），提起上訴，本院判決如左：
    主    文
原判決關於被訴強盜部分暨定執行刑部分均撤銷。
丁○○共同攜帶凶器意圖為自己不法之所有，以強暴、脅迫致使不能抗拒而取他人之
物，累犯，處有期徒刑柒年貳月，褫奪公權貳年，彎刀（已剩刀柄）及斧頭各壹把均
沒收。
其他上訴駁回。
本判決第二項所示之刑與上訴駁回部分所處有期徒刑伍月，主刑部分應執行有期徒刑
柒年肆月。
    事    實
一、丁○○曾因竊盜案件，經原審法院判處有期徒刑十月確定；再因竊盜案件，經同
    院判處有期徒刑十月，民國（下同）八十八年二月二十日確定，嗣兩案合併定應
    執行刑一年六月確定，並於八十九年八月一日執行完畢。詎仍不知悛悔，於九十
    年九月三十日二十二時許，在彰化縣溪州鄉大庄村堤防岸十二號觀測站，與其胞
    弟鄭勝凱〔現役軍人，另由國防部中部地方軍事法院，判處有期徒刑八年，褫奪
    公權四年，沒收（見本審卷第六十九至七十八頁）〕，共同基於意圖為自己不法
    所有之強盜犯意聯絡，先由丁○○在觀測站下方持其所有斧頭一把把風，鄭勝凱
    持其所有彎刀一把喝令當時正在觀測站上聊天之己○○、乙○○、丙○○、甲○○四人不准動，脅迫渠等至不能抗拒，命其交出身上財物，然因被害人四人均未
    攜帶財物，僅己○○有行動電話乙具，而己○○又拒不交出該行動電話，鄭勝凱
    遂以彎刀砍己○○之手臂，強行取走己○○身上所有之行動電話一具，而乙○○
    、丙○○、甲○○因當時身上並無財物，致鄭勝凱未能得逞。丁○○則在觀測站
    下方出言要鄭勝凱將該行動電話之晶片取出，以防他人打電話進來或己○○等人
    報警。旋該二人復另行起意，並共同基於妨害自由之犯意聯絡，由鄭勝凱將彎刀
    架在甲○○、丙○○二人之頸部，恐嚇渠等不得擅動，否則將以彎刀砍傷之，致
    甲○○、丙○○心生畏懼，再於地面畫圓圈及方形，命令己○○、乙○○分別跪
    於其中，要求其二人作立正及蛙跳等動作，達妨害該四人之行動自由之目的。而
    丁○○與其胞弟鄭勝凱控制被害人四人等之行動自由約一小時餘後，因甲○○、
    丙○○苦苦哀求，丁○○、鄭勝凱即要求一人留下，以防離去之人報警，己○○
    、乙○○、丙○○始獲釋而先行離去，甲○○則留在現場，虛與委蛇十多分鐘後
    ，因丁○○、鄭勝凱二人稱欲找人尋仇而離開該處，甲○○乃諉稱欲隨其前去，
    丁○○、鄭勝凱二人騎乘機車在前，甲○○則騎乘機車跟隨在後，待車行至叉路
    時，甲○○即乘隙逃逸並躲入附近民宅報警。嗣於同日二十三時十分許，丁○○
    及其胞弟鄭勝凱二人，在彰化縣溪州鄉大庄村前巷十九號，為警循線查獲。並扣
    獲兇器彎刀（已剩刀柄）、斧頭各一把。
二、案經被害人乙○○、吳雅萍、甲○○、己○○訴由彰化縣警察局北斗分局報請台
    灣彰化地方法院檢察署檢察官偵查起訴。
    理    由
一、訊之上訴人即被告丁○○固坦承於右揭時地在場，惟矢口否認參與前揭犯行，辯
    稱：那天我們喝了很多酒，伊沒有和鄭勝凱一起毆打辱罵他們，伊自始至終都是
    勸開他們的，最後伊也是要甲○○趕快離開，雖然有要鄭勝凱把行動電話的晶片
    拿起來，但他實際上做了什麼，伊不知道，斧頭是去觀測站的途中撿到，為了烤
    肉時敲打木炭用的各等語。惟查，前開犯罪事實，業據告訴人乙○○、己○○、
    甲○○、丙○○等人於警訊中指訴甚詳，互核相符；嗣被害人甲○○於檢察官偵
    訊中亦證稱：被告丁○○一開始在下面看，鄭勝凱叫他看好，看看有沒有人過來
    ，約十分鐘後，被告丁○○就上來了，還說「刀子若不夠，我還有斧頭」。之後
    有巡邏員警經過，他就把斧頭架在我們的脖子，叫我們不要動、不要說話；他也
    有打己○○和乙○○等語；復於原審審理時證稱：乙○○、丙○○和我三人是同
    事，己○○是我的堂哥。當時我們四人在一起聊天，鄭勝凱持彎刀，要我們在那
    邊站好不准下去，要我們將手機及東西拿出來，丁○○在下面把風，鄭勝凱先把
    己○○的手機強行奪走，因己○○不給他的手機，鄭勝凱就用刀打他的手臂，丁○○則持斧頭站在觀測台的門口不讓我們四人離開，搶完手機後，丁○○要鄭勝
    凱將己○○手機的晶片拿掉以防我們報警。鄭勝凱就在地上劃一個圓圈要己○○
    和一個方形要乙○○站在裡面，立正站好問他們說什麼是軍人的榮譽，乙○○與
    己○○沒有回答，鄭勝凱即要他們二人跪下，丁○○當時在罵一些三字經還說若
    彎刀不夠，他還有斧頭。丁○○一會兒在上面，一會兒在下面跑上跑下，為了要
    知道是否有警察來巡邏等語，核與證人即被害人丙○○於審理中所證述：當時他
    （即丁○○）要我們兩人（即甲○○、丙○○）不可以動等語、證人乙○○於審
    理中所證稱：鄭勝凱與丁○○二人皆有打我，鄭勝凱持彎刀刀背打我背部沒有用
    刀刃砍我，丁○○用腳踢我前面，直到我倒在地下來為止等語，及證人己○○於
    審理中所結證稱：鄭勝凱持彎刀的刀刃砍我的背部，我用手抵擋，他仍持彎刀繼
    續砍，後來又砍我的背部，約砍我七、八下，丁○○是徒手打我的胸部，直到我
    倒在地下為止，是因為他們欲行搶，但沒有搶到東西，才打我們的等語，先後所
    供悉相吻合。又被告丁○○係鄭勝凱之兄長，若其無共同犯意聯絡，自應盡力阻
    止，豈有旁觀胞弟施暴觸法，甚至要其丟掉行動電話晶片以逃避警方追緝之理？
    再被告丁○○若未持斧頭參與犯行，且要求被害人趕快離開，合以被害人四人及
    被告丁○○之力，當能制止鄭勝凱，豈有任其施暴長達一小時餘之理？足證被告
    丁○○前開所辯，顯係卸責之詞，不足採信，此外，復有驗傷診斷書二紙附卷以
    及彎刀（已剩刀柄）及斧頭各一把扣案可資佐證。本案事證已臻明確，被告丁○○右揭強盜被害人己○○既遂、強盜被害人乙○○、甲○○、丙○○等三人未遂
    及妨害四人自由之犯行，至堪認定，應依法論科。
二、核上訴人即被告丁○○所為係犯修正後刑法第三百三十條第一項之攜帶凶器之加
    重強盜罪及刑法第三百零二條第一項之非法剝奪行動自由罪。按懲治盜匪條例已
    於九十一年一月三十日公布廢止，刑法第三百三十條第一項：「犯強盜罪而有第
    三百二十一條第一項各款情形之一者，處五年以上十年以下有期徒刑」業已修正
    為：「犯強盜罪而有第三百二十一條第一項各款情形之一者，處七年以上有期徒
    刑」，並於九十一年一月三十日公布並施行，而懲治盜匪條例雖經廢止，但因廢
    止該條例之同時，已修正刑法相關法條，立法目的旨在以修正後之刑法相關法條
    取代該條例部分相關法條，且因該條例廢止前，與新修正之刑法相關法條均有刑
    罰規定，就此而言，自屬刑法第二條第一項所謂之行為後法律之變更，自應就行
    為時有效之懲治盜匪條例與裁判時之修正後刑法之相關規定比較適用。而行為後
    法律既有變更，依刑法第二條第一項前段之規定，應適用裁判時之新修正刑法處
    罰。被告丁○○恐嚇告訴人丙○○、甲○○二人不得擅動，致告訴人丙○○、甲○○二人心生畏懼之行為，應已包含於妨害告訴人丙○○、甲○○二人行動自由
    之同一意念之中，應視為剝奪行動自由之部分行為，不另論罪。公訴人認被告丁○○另犯同法第三百零五條之恐嚇危害安全罪，容有未洽，附此敘明。又被告與
    另案被告鄭勝凱對於上開犯罪之實施，顯有犯意聯絡，行為分擔，應論以共同正
    犯。被告丁○○攜帶斧頭與鄭勝凱攜帶彎刀共同意圖為自己不法之所有，以強暴
    、脅迫方式強取被害人己○○身上財物既遂，強取被害人丙○○、甲○○、陳鴻
    明三人之財物未遂，係以一行為觸犯數罪名之同種想像競合犯，應從一重加重強
    盜既遂罪處斷。又丁○○與鄭勝凱共同基於妨害行動自由之犯意，剝奪被害人等
    四人之行動自由，亦為想像競合犯，應從一重以一剝奪行動自由罪論處。被告丁○○所犯上開二罪，犯意各別，行為互殊，應分論併罰之。
三、原審予以論罪科刑，固非無見，惟查：(一)被告丁○○所犯加重強盜罪係以一行為
    侵害被害人己○○之財物既遂及丙○○、甲○○、陳鴻明等三人之財物未遂，為
    想像競合犯，應從一重處斷。(二)懲治盜匪條例業經廢止，刑法第三百三十條第一
    項業已修正，原審未及審酌並適用新修正刑法第三百三十條第一項之罪。(三)原審
    依上開條例諭知所得財物行動電話壹具應發還被害人己○○，以上均有未恰。被
    告上訴意旨否認犯罪固無可取，惟原判決此部分既有上述可議之處，即屬無可維
    持，仍應本院將原判決此部分予以撤銷改判。又被告前曾犯竊盜罪二次，經原審
    法院分別判處有期徒刑十月及十月確定，兩案合併定應執行刑一年六月確定，並
    於八十九年八月一日執行完畢，有臺灣彰化地方法院檢察署刑案資料查註紀錄表
    及台灣高等法院被告全國前案紀錄表各乙份附卷可稽，五年內再犯有期徒刑以上
    之本罪，為累犯，應加重其刑。爰審酌被告丁○○時值青年，卻好逸惡勞，其夜
    間與其弟鄭勝凱共同持刀強盜他人財物、並妨害被害人自由等犯行，已致人心惶
    惶不安，危害社會治安甚鉅，惡行非輕，暨其品行、犯罪之動機、智識程度、手
    段及犯罪後之態度等一切情狀，量處如主文第二項所示之刑。餘所犯妨害自由部
    分，原判決因依刑法第三百零二條第一項，審酌被告犯罪之動機、目的、手段等
    一切犯罪情狀，科處有期徒刑伍月，其認事用法及量刑並無不當，被告上訴意旨
    仍否認犯罪，為無理由，應予駁回。上開撤銷改判部分與上訴駁回部分所處之刑
    並依法定其應執行刑，如主文第四項之所示。且依被告之犯罪性質，認有宣告褫
    奪公權之必要，爰併宣告褫奪公權貳年，以示懲儆。扣案之斧頭及彎刀（已剩刀
    柄，刀刃已滅失）各乙把，分別係被告丁○○、另案被告鄭勝凱所有，共同供犯
    本罪所用之物，已據渠等供承在卷，依法予以宣告沒收。
四、據上論斷，應依刑事訴訟法第三百六十九條第一項前段、第三百六十四條、第三
    百六十八條、第二百九十九條第一項前段、刑法第二條第一項前段、第二十八條
    、第五十五條、第四十七條、第五十一條第五款、第三十七條第二項、第三十八
    條第一項第二款、修正後刑法第三百三十條第一項、第二項判決如主文。
本案經檢察官庚○○到庭執行職務。
中      華      民      國      九十一   年       四      月   二十四   日
                                    臺灣高等法院臺中分院刑事第六庭
                                          審判長法  官  李  文  雄
                                                法  官  邱  顯  祥
                                              法  官  陳  嘉  雄
右正本證明與原本無異。
如不服本判決應於收受送達後十日內向本院提出上訴書狀，其未敘述上訴之理由者並
得於提起上訴後十日內向本院補提理由書（均須按他造當事人之人數附繕本）。
                                                書記官  王  麗  英
中      華      民      國      九十一   年       四      月    二十五  日
                                                                        Ｉ
